臺灣臺北地方法院民事裁定  
111年度消債清字第93號
聲  請  人  
即債務人    柯美圓  
代  理  人  林如君律師(法扶律師)
相  對  人  
即債權人    台新國際商業銀行股份有限公司

法定代理人  尚瑞強  


代  理  人  楊盛達  
相  對  人  
即債權人    國泰人壽保險股份有限公司

法定代理人  劉上旗  


代  理  人  台新國際商業銀行股份有限公司

法定代理人  尚瑞強  
相  對  人  
即債權人    合迪股份有限公司

法定代理人  陳鳳龍  


上列當事人聲請消費者債務清理事件，本院裁定如下：
    主  文
聲請人柯美圓自中華民國一百一十一年八月二十九日下午四時起
開始清算程序。
命司法事務官進行本件清算程序。
    理  由
一、按債務人不能清償債務或有不能清償之虞者，得依本條例所
    定更生或清算程序，清理其債務；債務人對於金融機構負債
    務者，在聲請更生或清算前，應向最大債權金融機構請求協
    商債務清償方案，或向其住、居所地之法院或鄉、鎮、市、
    區調解委員會聲請債務清理之調解；自債務人提出協商請求
    之翌日起逾30日不開始協商，或自開始協商之翌日起逾90日
    協商不成立，債務人得逕向法院聲請更生或清算；債務人於
    法院裁定開始更生程序或許可和解或宣告破產前，得向法院
    聲請清算；法院開始清算程序之裁定，應載明其年、月、日
    、時，並即時發生效力；法院開始更生或清算程序後，得命
    司法事務官進行更生或清算程序，必要時得選任律師、會計
    師或其他適當之自然人或法人1人為監督人或管理人，消費
    者債務清理條例（下稱消債條例）第3條、第151條第1項、
    第153條、第80條前段、第83條第1項、第16條第1項分別定
    有明文。
二、聲請人主張：聲請人前依消債條例之規定聲請前置調解，惟
    調解不成立。聲請人有新臺幣（下同）1,823,660元(調解卷
    第10頁)債務，因有不能清償債務之情形，爰向本院聲請清
    算等語。
三、經查：
(一)程序方面：
  1.按消債條例第2條第1、2項規定：「本條例所稱消費者，指
    五年內未從事營業活動或從事小規模營業活動之自然人。」
    「前項小規模營業指營業額平均每月新臺幣二十萬元以下者
    。」查聲請人主張伊於聲請前五年因積欠過多罰單及稅金，
    沒有駕駛計程車營業，計程車駕駛執業登記證也於此期間(
    確切日期不確定)遭註銷等語(本院卷第199頁)。經查，聲請
    人於109年度承接車牌號碼「320-8C」計程車，為優德交通
    有限公司(下稱優德公司)寄行駕駛員，營業收入大多以現金
    為主，實際收入為多少優德公司也不得而知，聲請人於民國
    109年11月5日與優德公司終止合作關係，而聲請人109年度
    優德公司各類所得扣繳暨免扣繳憑單給付總額為9,271元，
    有優德交通有限公司111年3月14日優德字第1110314號函及
    所附聲請人109年度各類所得扣繳暨免扣繳憑單、109年11月
    5日終止合作關係切結書可稽(本院卷第177、179、181頁)，
    另參酌交通部統計處109年10月編印計程車營運狀況調查報
    告「表5專職計程車駕駛人每月收支情形」104年至108年平
    均每月營業總收入均未逾5萬元等情（該報告第10頁），堪
    認聲請人有以開計程車為業，且營業額平均每月20萬元以下
    ，核屬消債條例第2條第2項規定之從事小規模營業活動之自
    然人，自有消債條例之適用。
　2.聲請人前於110年7月27日向本院聲請清算，而調解不成立等
    情，業經本院依職權調閱調解卷宗核閱無訛(調解卷第40頁)
    ，聲請人符合消債條例第151條第1項規定，自得聲請清算。
(二)聲請人之債務：金融機構部分，台新銀行為1,103,084元(調
    解卷第31頁)。非金融機構部分，國泰人壽保險股份有限公
    司為2,198,638元(不含列後債權2,002元)、合迪股份有限公
    司為337,295元(計算式：本金201,686+利息135,609=337,29
    5)(本院卷第183、187、189頁)。以上共計3,639,017元(計
    算式：1,103,084+2,198,638+337,295=3,639,017)。
(三)聲請人於聲請前二年(108年7月27日至110年7月26日間)資力
    概況：
　1.固定收入：聲請人以111年4月11日民事陳報狀主張伊已為退
    休年齡，目前無工作等語(本院卷第199頁)，並提出聲請人1
    09及108年度綜合所得稅各類所得資料清單、勞工保險被保
    險人投保資料表為證(調解卷第16、17、18、19頁)。經查，
    聲請人於109年間有優德公司營利所得9,271元，另於108年
    間有宇球國際興業有限公司薪資所得12,000元(本院卷第105
    、109頁)，惟宇球國際興業有限公司於111年7月25日稱係於
    108年1月29日匯給聲請人6,000元，並非12,000元，因非屬
    聲請前兩年間收入，不予計入，有聲請人108年至110年稅務
    電子閘門財產所得資料調件明細表、優德交通有限公司111
    年3月14日優德字第1110314號函及所附聲請人109年度各類
    所得扣繳暨免扣繳憑單、109年11月5日終止合作關係切結書
    、111年7月25日公務電話紀錄可稽(本院卷第105至109、177
    、179、181、245、247頁)，堪認聲請人於聲請前兩年固定
    收入總額為9,271元。
　2.補助：聲請人主張伊於108年8月至109年12月(共17個月)每
    月領有老人年金(非中低收入戶)3,879元，共65,943元(計算
    式：3,879×17個月=65,943)，於108年8月至110年7月(共24
    個月)每月領有國民年金3,772元，共90,528元(計算式：3,7
    72×24個月=90,528)，於110年1月至110年7月(共7個月)每月
    領有中低收入戶老人年金7,759元，共54,313元(計算式：7,
    759×7個月=54,313)，於109年4月、109年7月、110年4月、1
    10年7月分別領有健保補助1,662元，共6,648元(計算式：1,
    662×4次=6,648)，以上共計217,432元(計算式：65,943+90,
    528+54,313+6,648=217,432，調解卷第9頁，本院卷第199頁
    )，並提出聲請人郵局0000000-0000000號帳戶存摺及內頁為
    證(本院卷第203至217頁)。經查，聲請人於聲請前兩年間領
    有勞動部勞工保險局補助，於108年6月(實際於108年7月發
    放，本院卷第211頁)至108年8月每月領有老年年金1,812元
    ，於108年9月至108年12月、109年1月至110年6月每月分別
    領有遺囑年金3,628元、遺囑年金3,772元(本院卷第165頁)
    ；又領有新北市政府社會局補助，於108年7月至108年12月
    、109年1月至109年12月、110年1月至110年7月每月分別領
    有中低收入老人生活津貼3,731元、3,879元、7,759元，於1
    08年7月至108年12月、109年1月至109年12月、110年1月至1
    10年4月每月分別領有65歲以上未滿70歲中低收入老人全民
    健康保險自付保險費補助749元、749元、826元；又領有老
    人健保補助6,648元(計算式：108年下半年1,662+109年3,32
    4+110年上半年1,662=6,648)；又於108年至109年領有重陽
    敬老禮金3,000元(計算式：1,500×2年=3,000)(本院卷第175
    頁)；另於109年4月至109年6月、110年6月間領有註記為「
    行政院發」字樣之金錢共9,000元(計算式：1,500×3次+4,50
    0=9,000，本院卷第213、217頁)，以上共得255,084元(計算
    式：1,812×(比例5天/31天)+1,812+1,812+3,628×4個月+3,7
    72×22個月+3,731×(比例5天/31天)+3,731×5個月+3,879×12
    個月+7,759×6個月+7,759×(比例26天/31天)+749×(比例5天/
    31天)+749×5個月+749×12個月+826×4個月+6,648+3,000+9,0
    00=255,084，元以下四捨五入，下同)，有勞動部勞工保險
    局111年3月7日保國四字第11113019410號函及所附國民年金
    保險給付申領資料查詢表、新北市政府社會局111年3月10日
    新北社老字第1110405558號函及所附社福津貼核發清冊、聲
    請人郵局0000000-0000000號帳戶存摺及內頁可稽(本院卷第
    163至165、173、175、203至217頁)。另查無聲請人在此期
    間領有新北市政府城鄉發展局、臺北市就業服務處補助(本
    院卷第167、169頁)。
　3.其他資產：
 (1)聲請人所提出其郵局0000000-0000000號帳戶110年7月30日
    餘額為5,531元、合作金庫0000000000000號帳戶111年1月10
    日餘額為55元(本院卷第217、223頁)。
 (2)聲請人主張其友邦人壽公司保單於108年12月解約，於109年
    1月領有解約金4,266元，並稱伊無人壽、儲蓄或投資性保單
    等語(調解卷第9頁，本院卷第199頁)。經查，聲請人投保於
    友邦人壽台灣分公司之保險2筆(保單號碼：Z000000000、Z0
    00000000)均已解約，其中1筆(保單號碼：Z000000000)於10
    9年1月領有解約金4,266元，有英屬百慕達商友邦人壽保險
    股份有限公司台灣分公司111年3月21日友邦字第1110300159
    號函及所附108年3月18日保單變更完成通知(批註書)可稽(
    本院卷第195、197頁)。另聲請人為要保人之保單有台灣產
    物公司有效保險1筆、為被保險人之保單有台灣產物公司有
    效保險1筆、新光產物公司有效保險3筆，有中華民國人壽保
    險商業同業公會保險業通報作業資訊系統資料查詢結果表可
    稽(本院卷第227頁)。
 (3)聲請人主張伊於110年8月18日騎乘其女兒所有車牌號碼「77
    6-EQJ」機車發生車禍，於111年1月6日領有相對人投保於兆
    豐產物公司強制責任險保險金8,000元、於111年1月5日領有
    台灣產物公司定期意外險保險金2,794元等語(本院卷第199
    頁)，並有合作金庫0000000000000號帳戶存摺及內頁、110
    年12月9日新北市政府警察局道路交通事故初步分析研判表
    、110年12月6日佛教慈濟醫療財團法人台北慈濟醫院北慈醫
    診字第2112016795號診斷證明書可稽(本院卷第219至223、2
    39、241頁)。
 (4)聲請人主張其所有車牌號碼「078-YL」汽車係97年出廠，已
    無交易價值且久未使用，於110年7月7日註銷車牌並辦理個
    人計程車行歇業登記等語(調解卷第9頁)，並提出聲請人全
    國財產稅總歸戶財產查詢清單為證(調解卷第15頁)。
 (5)此外，聲請人查無其他財產可供清償債務，有聲請人全國財
    產稅總歸戶財產查詢清單、105年至110年稅務電子閘門財產
    所得資料調件明細表、集保結算所查詢可稽(調解卷第15頁
    ，本院卷第105至121、229至237、247頁)。
  4.必要生活費支出：聲請人主張於聲請前兩年每月必要生活費
    支出約15,600元，兩年共374,400元(計算式：15,600×24個
    月=374,400)等語(調解卷第9頁，本院卷第199頁)。經查，
    聲請人於聲請前兩年皆居住在新北市新店區，有其房屋租賃
    契約書可稽(調解卷第21頁)，衡諸新北市每人每月最低生活
    費108年度為14,666元、109年度為15,500元、110年度為15,
    600元，則聲請人於聲請前二年即108年7月27日至110年7月2
    6日間，必要生活費為442,018元，平均每月18,417元(計算
    式：14,666×1.2倍×12個月×(比例158天/365天)+15,500×1.2
    倍×12個月+15,600×1.2倍×12個月×(比例207天/365天)=442,
    018)，則聲請人所陳上揭數額374,400元，仍低於消債條例
    第64條之2第1項規定之「最近一年衛生福利部或直轄市政府
    所公告當地區每人每月最低生活費一點二倍」，應無浮報之
    虞，堪予採認。
　5.小結：聲請人上揭兩年間固定收入9,271元及補助255,084元
    ，扣除個人必要生活費用374,400元後，已無餘額。
(四)依上，聲請人每月上開收、支餘額為0元。如以存款、保單
    、汽車財產加上揭餘額按月清償，其能清償數額與債務3,63
    9,017元仍有相當差距，堪認聲請人仍有不能清償債務之虞
    ，應有依據消債條例所定清算程序，清理其債務之必要。此
    外，債務人亦無消債條例第6條第3項、第8條或第82條第2項
    所定駁回清算聲請之事由存在，則債務人聲請清算，應屬有
    據，揆諸首揭規定及說明，應予開始清算程序，並命司法事
    務官進行本件清算程序。
四、爰裁定如主文。
中　　華　　民　　國　　111 　年　　8 　　月　　29　　日
                  民事第二庭    法　官　林修平
以上正本係照原本作成。
本件裁定不得抗告。
本件裁定已於111年8月29日下午4時公告。
中　　華　　民　　國　　111 　年　　8 　　月　　29　　日
                                書記官  宇美璇